【裁判字號】    89,台上,1648
【裁判日期】    890721
【裁判案由】    拆屋還地等
【裁判全文】
最高法院民事判決                              八十九年度台上字第一六四八號
    上  訴  人  甲○○
    訴訟代理人  張迺良律師
                張孝詳律師
    被上訴  人  乙○○
右當事人間請求拆屋還地等事件，上訴人對於中華民國八十八年五月二十六日台灣高
等法院第二審判決（八十八年度上字第八九號），提起上訴，本院判決如左：
    主  文
上訴駁回。
第三審訴訟費用由上訴人負擔。
    理  由
本件上訴人主張：坐落台北市○○區○○段二小段七三地號土地（下稱系爭土地）為
伊所有，被上訴人無任何合法權源存在，竟擅自占用系爭土地建築違章建築居住，屬
無權占用。又被上訴人無權占用系爭土地，受有相當於租金之利益，伊亦因而受有損
害等情。爰依物上請求權及不當得利之法律關係，求為命被上訴人將系爭土地上房屋
拆除將土地返還伊，並給付伊新台幣（下同）四十一萬三千九百八十元及自民國八十
七年五月二十二日起至返還土地之日止按月給付伊七千零八十八元之判決。
被上訴人則以：系爭土地為上訴人之養祖父周祥無償借貸予伊之母於八十年前建屋使
用。且上訴人於繼承系爭土地後，於五十三年六月間蓋章同意伊使用系爭土地，由伊
連同同意書等相關文件，於同年十二月十六日辦理建物所有權第一次登記。上訴人既
已同意伊使用系爭土地，並承認其上有建築改良物之事實，兩造間就系爭土地有使用
借貸之法律關係，伊非無權占有，亦無不當得利等語，資為抗辯。
原審依審理之結果，以：上訴人主張就系爭土地有所有權，被上訴人抗辯系爭土地上
建物為其所有，並辦畢所有權第一次登記之事實，業據兩造分別提出土地登記謄本、
建物登記謄本各一份附卷為證（一審卷八、三六頁），且為兩造所不爭執，堪信為真
實。被上訴人抗辯，上訴人就系爭土地辦理繼承登記後，被上訴人於五十三年十二月
十六日辦理系爭房屋保存登記時，上訴人蓋章同意被上訴人使用系爭土地，並依土地
登記規則第七十三條之規定出具土地使用權同意書一併送交地政事務所，足證上訴人
已明示同意被上訴人使用系爭土地等語。查系爭房屋於五十三年十二月十六日保存登
記時，當時有效之三十五年十月二日公布施行之土地登記規則雖無如現行土地登記規
則第七十三條第三項應「附使用基地之證明文件」之規定，惟經第一審法院函詢臺北
市建成地政事務所，據該地政事務所覆稱「查都市計畫外，在他人土地上之建物，應
於建物權利人申請登記之申請書上由全體基地所有人簽署蓋章證明其對該項登記之申
請無異議，……至於本案實際情形為何，因歷時久遠且原案已逾保存年限銷毀，故無
法查明奉告」等語（一審卷四三頁）。足證土地所有人即上訴人必於系爭房屋保存登
記申請時，於申請書上簽署蓋章證明對房屋登記之申請無異議，即屬明示同意被上訴
人無償使用其土地，兩造間使用借貸關係應屬存在，上訴人主張被上訴人無權占有，
即無可採。兩造間既有使用借貸之法律上原因，被上訴人使用系爭土地亦無不當得利
可言。上訴人雖主張，其於另案台灣高等法院八十三年度上更(一)字第八二號對被上訴
人請求給付租金事件中（原審卷四四至五二頁），曾提出租金登記明細表（原審卷上
證四號七六、七六之一頁）作為兩造間租賃關係存在之證明，依該明細表記載系爭土
地之六十四、六十五全年度之租金均為三千二百四十元（原審卷七六之一頁），雖被
上訴人於該案中否認該明細表之真正，惟此次被上訴人自己所提出之領收表（原審卷
二八頁），上載六十四、六十五全年度經上訴人蓋章領收之金額均為三千二百四十元
，恰與上訴人主張之租金數額完全相符，由此足證兩造間於六十五年以前就系爭土地
確有租賃關係存在云云。惟被上訴人則抗辯，該領收表係其繳給上訴人之地價稅，並
非租金。查上訴人所提出之租金明細表自六十五年起至七十四年止之收租記錄，墨色
及濃淡均相同，此十年間之記錄顯係同一時間以同一枝筆書寫，而非按年逐一記載，
顯係上訴人嗣後臨訟製作，自不足為兩造間有租賃關係之證明。又上訴人委託律師催
告繳納租金之存證信函（原審卷一○九頁），係其單方之意思作成，亦不足為兩造間
有租賃關係之證明。上訴人雖又主張，被上訴人果曾繳交六十四、六十五年度之地價
稅，為何提不出地價稅繳納收據，為何兩年度之稅額竟相同云云，惟被上訴人係抗辯
其繳納系爭土地之地價稅給上訴人，並非直接繳給稅捐機關。且上訴人所有土地眾多
，而地價稅是合併開單繳納，被上訴人自然不可能持有繳稅收據，至於兩年度之地價
稅額相同，在未調整公告地價之年度乃正常之現象，被上訴人抗辯該三千二百四十元
係地價稅並非租金，尚非無據，上訴人主張均無足採。上訴人復主張，被上訴人原本
抗辯系爭房屋為其母所居住使用，在原審審理中改稱系爭房屋為其父所搭蓋（原審卷
二三頁），前後陳述不符云云，惟查系爭房屋係在八十餘年前所蓋，當時究由被上訴
人之父或母所蓋或兩人合蓋，因被上訴人當時尚未出生，僅能聽前輩之傳言，故指述
稍有出入乃人之常情。至於被上訴人先前抗辯系爭土地係上訴人之養父周蹺允諾其妹
即被上訴人之母無償使用，後又抗辯上訴人繼承先人土地後口頭約定承繼先人無償使
用云云，前者係針對上訴人祖先之允諾，後者則係針對上訴人之允諾，前後陳述並無
衝突，上訴人主張被上訴人一再更改其陳述，足見其所言不實云云，亦有誤會。兩造
間就系爭土地確有使用借貸之關係存在，從而上訴人本於物上請求權及不當得利之法
律關係，請求被上訴人拆屋還地及給付不當得利，自非正當，應予駁回。爰維持第一
審所為上訴人敗訴之判決，駁回其上訴，經核於法並無違背。上訴論旨，就原審取捨
證據、認定事實之職權行使，及其餘贅述之理由，指摘原判決不當，求予廢棄，非有
理由。
據上論結，本件上訴為無理由。依民事訴訟法第四百八十一條、第四百四十九條第一
項、第七十八條，判決如主文。
中      華      民      國    八十九    年      七      月    二十一    日
                              最高法院民事第二庭
                                  審判長法官  曾  桂  香
                                        法官  劉  延  村
                                        法官  劉  福  聲
                                        法官  黃  秀  得
                                        法官  顏  南  全
      右正本證明與原本無異
                                              書  記  官
中      華      民      國    八十九    年      七      月    三十一    日


司法院資訊處製作；財團法人民間司法改革基金會備份。
